臺灣臺南地方法院民事判決
111年度婚字第224號
原      告  甲○○    住○○市○區○○街00號
訴訟代理人  洪梅芬律師
            涂欣成律師
            李政儒律師
            王紹雲律師
被      告  乙○○  

訴訟代理人  康文彬律師
上列當事人間請求離婚等事件，經本院於民國111年9月27日言詞
辯論終結，判決如下：
    主      文
原告之訴及聲請均駁回。
訴訟費用及程序費用均由原告負擔。
    事實及理由
一、原告起訴主張略以：
（一）兩造於民國90年12月5日結婚，並育有未成年子女丙○○（1
      05年11月22日生），兩造約定共同居住地為臺南市○區○○
      街00號。兩造婚後被告即因工作關係，陸續出境至香港、
      大陸地區及馬來西亞等地，二人婚後多年未生育子女，因
      被告身為家中長子，致原告就傳宗接代一事倍感壓力，嗣
      經透過優生醫學專業輔助，多次努力下，原告終在105年
      間懷孕並產下未成年子女丙○○。詎料，被告竟於102年間
      及105年間，陸續與大陸地區女子即訴外人丁○○發生性行
      為，並分別於102年1月16日及105年5月21日產下非婚生子
      女戊○○、己○○，被告繼於107年9月27日在大陸地區認領2
      名非婚生子女，而原告遲於108年間始知悉上開2名非婚生
      子女之存在，雖經詢問被告，然被告竟證稱2名非婚生子
      女係透過代理孕母所生，並歸咎係原告多年未能生育所致
      ，甚至要求原告代為撫養照料該2名非婚生子女，然因原
      告本身已育有未成年子女丙○○，遂拒絕被告要求撫養照料
      該2名非婚生子女之無理要求。
（二）嗣於110年間，被告因新冠肺炎疫情影響返臺長住，並將
      大陸地區相關資料文件帶回家中，原告偶然於打掃整理房
      間時，竟意外發現被告所保留之大陸地區石柱土家族自治
      縣人民法院調解協議文件，内容記載被告與訴外人丁○○就
      非婚生子女戊○○及己○○撫養義務、會面交往、將來財產分
      配及為訴外人丁○○支付其所購買房屋按揭款、支付鉅額和
      解金等調解協議事宜，原告至此始驚覺被告所謂「代理孕
      母」應非事實，2名非婚生子女顯係因被告與訴外人丁○○
      間婚外性行為所生。且因對於生育子女原則上以性行為為
      原則，但代理孕母為變態事實，應該由被告舉證，因此被
      告係有非婚生子女之事實，應該認定有性行為，這會造成
      雙方互信破裂，故有離婚之重大破綻。另縱退步言，被告
      之2名非婚生子女縱是代理孕母所生，對於夫妻間的互信
      也會有重大影響，也是構成離婚的重大破綻，因為沒有人
      可以忍受另一半在未告知的情況下自行與他人進行代理孕
      母生子，甚至生育2名非婚生子女，而且生子的事實是訴
      外人丁○○告訴原告，甚至要原告成全被告與丁○○共組家庭
      ，足見訴外人丁○○並非代理孕母。本件原告難以忍受被告
      欺瞞對婚姻不忠情事，兩造為此爭執不斷，顯已無互信基
      礎以共營婚姻生活，兩造婚姻顯有難以維持之重大破綻，
      實不堪且難以續行婚姻生活，衡諸民法第1052條第2項規
      定，原告自得請求離婚。
（三）又因原告身體健康，長期親自負責照顧未成年子女丙○○之
      生活起居，與未成年子女感情良好，並考量未成年子女丙○○僅5歲年幼需依附母親照料，且被告尚有2名非婚生子女
      戊○○、己○○，2人亦需被告付出心力照料，被告顯已分身
      乏術之情況，故如法院判決兩造離婚後，未成年子女丙○○
      之權利義務應由原告單獨行使負擔，較符合未成年子女之
      最佳利益。再審酌兩造資力，並參酌被告就非婚生子女戊○○、己○○之扶養費與訴外人丁○○於大陸地區人民法院調解
      時所定每人每月撫養費人民幣10,000元【折合新臺幣（下
      同）約43,390元】之條件，爰請求被告按月給付未成年子
      女丙○○扶養費43,390元至成年前1日止，並於每月10日前
      交付原告代為管理支用，如不足一個月者，依當月實際日
      數與當月天數之比例計算。另聲請鈞院酌定被告與未成年
      子女丙○○之會面交往。
（四）另兩造結縭20年，原告除教養子女、照顧家庭外，尚曾協
      助照料被告臥病之父親，原告為此所付出之心力，實無法
      以金錢之價值衡量，且相較於被告，原告對家庭所付出之
      一切應有過之而無不及。兩造間婚姻關係若經解消，原告
      自得請求分配剩餘財產差額之半數。而原告財產狀況僅有
      兩造現住門牌號碼即臺南市○區○○街00號房屋部分所有權
      及汽車2輛；被告之財產狀況僅知除上開崇仁街89號房屋
      所坐落土地部分之所有權外，尚有其所經營海外事業、保
      險及存款等財產，爰暫以3,000萬元計算原告得主張夫妻
      剩餘財產差額請求權之金額，為此，爰依民法第1030條之
      1之規定，請求被告應給付原告3,000萬元之夫妻財產差額
      。
（五）末本件被告於長居大陸地區期間違背夫妻忠誠義務，與訴
      外人丁○○陸續發生性行為進而生子，嚴重侵害原告基於配
      偶身分得享有之權利，致兩造婚姻有難以維持之重大破綻
      ，且全可歸責於被告，參以原告於被告在大陸地區期間代
      為協助照料其臥病之父親、為被告生育子女傳宗接代之要
      求而承受生殖及試管嬰兒療程之苦痛過程，則原告精神上
      自受有莫大痛苦，審酌兩造身分、地位、資力狀況，兩造
      結婚迄今20年，及該損害對於原告精神上之影響程度等一
      切情狀，原告爰併依民法第1056條之規定，請求被告賠償
      非財產上損害200萬元，以聊表慰藉等語。
二、被告則答辯略以：
（一）被告2名非婚生子女係透過代理孕母所生，而非被告與訴
      外人丁○○發生婚外性行為所生，在現今科技發達，生子是
      否一定透過性行為已經不是絕對，而且本件發生之背景，
      是在兩造確實於生子的過程一直很不順利，至於被告之所
      以在大陸地區透過代理孕母產下2名非婚生子女，是基於
      某種保險的概念，被告擔心第1個如果幼子早么，那麼被
      告在傳統的傳宗接代概念之下，被告必須要有所防範，所
      以才生了2個；另外，如果被告是在大陸與人基於外遇的
      關係而生養子女，因被告基本上工作地點都在大陸地區，
      倘被告沒有維持婚姻的想法，大可直接留在大陸地區，但
      是被告確很積極想把小孩帶回臺灣地區，想要一家5口好
      好生活，足見並非如原告所謂是與他人合意性交的情形。
      而被告係因為與原告間在生育子女過程中備受挫折，才透
      過友人介紹而使用代理孕母的方式，此舉固然使原告心情
      受影響，但亦非能因此認為難以維持婚姻之重大事由。
（二）被告與訴外人丁○○間之和解書，是因為代理孕母在臺灣地
      區與大陸地區都是違法的行為，如果被告在大陸要把小孩
      帶回來，根本無法主張是透過代理孕母的契約關係，因此
      僅能以未成年子女監護權相關的處理模式來與對方協調，
      而被告身為臺灣地區人民，在大陸地區要處理這方面的事
      件，其實就地位上來說是居於弱勢，可以說是拿錢放人的
      意思，和解書是被告在大陸地區與代理孕母間，為能解決
      把兩名子女帶回臺灣所做的妥協，且早在107年間原告就
      已經知悉該和解書了，故縱使原告認為被告是與他人合意
      性交，依法應在半年之內以此原因提出離婚，然而時隔4
      年才提出離婚訴訟，應認為不符合離婚要件。為此，請求
      駁回原告之訴等語。
三、得心證之理由：
（一）原告主張兩造於90年12月5日結婚，婚姻關係期間育有未
      成年子女丙○○（105年11月22日生），現婚姻關係仍存續
      中等情，業據其提出戶籍謄本為憑，且為被告所不爭執，
      此部分事實堪予認定。
（二）按民法第1052條第2項規定，有同條第1項以外之重大事由
      ，難以維持婚姻者，夫妻之一方得請求離婚。是夫妻依上
      開規定主張雙方有難以維持婚姻之重大事由請求離婚，須
      係同條第1項所列10款原因以外之事由始足當之，同一事
      由不構成該10款所列要件者，即無再依該條第2項規定訴
      請離婚之餘地。稽之本件原告起訴主張因被告分別於102
      年間及105年間陸續與配偶以外之人即訴外人丁○○發生性
      行為，並分別於102年1月16日及105年5月21日生下非婚生
      子女戊○○、己○○，原告於108年間知悉上開2名非婚生子女
      存在時，被告係告知透過代理孕母所生，而原告直至110
      年間看到被告與訴外人丁○○間之調解筆錄（後原告於本院
      言詞辯論程序改稱於107年間被告即將該調解筆錄傳送予
      原告），始知悉2名非婚生子女，係因被告與配偶以外之
      人即訴外人丁○○基於婚外性行為所生，雙方間存有民法第
      1052條第2項難以維持婚姻之重大事由云云。然衡諸民法
      第1052條第1項第2款及民法第1053條既已規定，夫妻之一
      方如有與配偶以外之人合意性交，他方得向法院請求離婚
      ，惟有請求權之一方於事前同意或事後宥恕或知悉後已逾
      6個月，或自其情事發生後已逾2年者，不得請求離婚；審
      酌上開民法第1053條所定之期間，為離婚請求權之除斥期
      間，與消滅時效性質不同，除斥期間經過時權利即告消滅
      ，此項除斥期間有無經過，縱未經當事人主張或抗辯，法
      院亦應先為調查認定，以為判斷之依據，而稽之本件原告
      係於111年2月22日始向本院提起本件離婚訴訟，有民事起
      訴狀上本院收狀日期戳記為佐，而依原告上開主張之事實
      ，原告係主張被告於102年間及105年間陸續與配偶以外之
      人即訴外人丁○○發生性行為，可認原告提起本件離婚之訴
      ，已逾上開自情事發生後2年之除斥期間，故不論原告係
      於何時知悉上情，本件原告均不得再以被告有與配偶以外
      之人合意性交之情形為由訴請離婚，亦即本件如認原告仍
      得依同法條第2項訴請離婚，上開除斥期間之規定即成具
      文，故本件原告援引同一事實，執此請求依民法第1052條
      第2項判決離婚，於法即有未合，自難准許。至原告縱與
      訴外人丁○○生有非婚生子女戊○○、己○○，然由原告自107
      年間即已從被告傳送其與訴外人丁○○間之和解書而知悉上
      情，且被告上開兩名非婚生子女更於108年間，以家屬名
      義入籍以原告為戶長之臺灣地區戶籍地，然原告當時並未
      向被告提起離婚請求，自應認原告於知悉該情後，業已有
      宥恕被告之客觀情狀，是原告再以此主張兩造間有難以維
      持婚姻之事由，亦屬無據；佐以被告自原告向法院起訴離
      婚後即明確表達不願離婚，可認被告有積極謀求維繫兩造
      婚姻之意，故本件衡以兩造婚姻間客觀狀況及被告維持婚
      姻之主觀意願等情事判斷，難認雙方已存有難以維持婚姻
      之法定離婚事由，原告自不得僅憑其一方主觀上已喪失維
      持婚姻之意欲，率爾請求法院判決離婚。基上，原告依民
      法第1052條第2項訴請兩造離婚，並無理由，應予駁回。
（三）本件原告請求離婚既應予駁回，則其合併聲請兩造離婚後
      關於酌定未成年子女權利義務行使負擔及扶養費分擔等事
      項，以及夫妻剩餘財產差額分配與因判決離婚之精神上損
      害賠償等請求，亦均無理由，同應駁回。
四、兩造其餘之攻擊或防禦方法及未經援用之證據，經本院斟酌
    後，認為均不足以影響本判決之結果，自無逐一詳予論駁之
    必要，併此敘明。
五、結論：本件原告之訴為無理由，依家事事件法第42條、第51
    條、非訟事件法第21條第2項，民事訴訟法第78條，判決如
    主文。
中　　華　　民　　國　　111 　年　　10　　月　　11　　日
                      家事法庭　法  官  楊佳祥
以上正本係照原本作成。
如對本判決上訴，須於判決送達後20日之不變期間內，向本院提
出上訴狀。如委任律師提起上訴者，應一併繳納上訴審裁判費。
中　　華　　民　　國　　111 　年　　10　　月　　11　　日
                                書記官  許哲萍